---
title: "Projekt_1"
author: "Kamil Sarzyniak, Piotr Stawarski"
date: '2024-10-08'
output: html_document
---
Wersja E
Na podstawie danych dziennych obliczyć zwykłe i logarytmiczne miesięczne stopy zwrotu (zamknięcie – zamknięcie) przyjmując rozważając miesięczne okna rozpoczynające się w różnych dniach miesiąca tzn. obliczyć stopy zwrotu pierwszy – pierwszy, piąty-piąty, dziesiąty-dziesiąty itd. (w przypadku braku notowań w danym dniu tygodnia wziąć pod uwagę ostatnią dostępną cenę przed tym dniem).

Pobranie bibliotek:
```{r}
library("tidyverse")
library("moments")
```


```{r}
cdr_d <- read.csv2("C:/Visual_Studio/Ekonometria finansowa i dynamiczna/Projekt_1/cdr_d.csv", header=TRUE, sep=",")
indeksy <- cdr_d[,c(1,5)]
```

Stopa zwykła:
```{r}
st_z <- function(a,b) {
  return((a-b)/b)
}
```


Stopa logarytmiczna
```{r}
st_l <- function(a,b) {
  return(log(a/b))
}

dane <- indeksy %>% map_df(rev)
```

Wyszukiwanie dnia lub ostatniego przed nim
```{r}
last_d <- function(dzien) {
  dzien <- as.Date(dzien)
  daty <- as.Date(dane$Data)
  naj <- max(daty[daty<=dzien])
  return(as.character(naj))
}
```

Wybrane 5 dni dla których sprawdzamy indeksy zamknięcia
```{r}
dni <- c("02","07","13","21","28")

stopy_zwykle <- data.frame(
  Dni <- dni
)
stopy_log <- data.frame(
  Dni <- dni
)

miesiace <- unique(substr(dane$Data,start=1,stop=7))
```

Wyliczanie szczegółów stóp zwrotu dla danych dni
```{r}
for (m in head(miesiace,-1)) {
  szereg_z <- c()
  szereg_l <- c()
  for (d in dni) {
    d1 <- last_d(paste(m,d,sep="-"))
    d2 <- last_d(paste(miesiace[match(m,miesiace)+1],d,sep="-"))
    id1 <- as.numeric(dane$Zamkniecie[dane$Data==d1])
    id2 <- as.numeric(dane$Zamkniecie[dane$Data==d2])
    szereg_z <- c(szereg_z,st_z(id1,id2))
    szereg_l <- c(szereg_l,st_l(id1,id2))
  }
  stopy_zwykle[[m]] <- szereg_z
  stopy_log[[m]] <- szereg_l
}
```


```{r}
rownames(stopy_zwykle) <- stopy_zwykle[,1]
stopy_zwykle <- stopy_zwykle[,-1]
rownames(stopy_log) <- stopy_log[,1]
stopy_log <- stopy_log[,-1]
```


```{r}
# Obliczenie podstawowych charakterystyk dla stóp zwrotu
basic_stats <- function(returns) {
  return(data.frame(
  Mean = apply(returns, 1, mean),
  Min = apply(returns, 1, min),
  Max = apply(returns, 1, max),
  SD = apply(returns, 1, sd),
  Skewness = apply(returns, 1, skewness),
  Kurtosis = apply(returns, 1, kurtosis)
))
  
}

stats_zwykle <- basic_stats(stopy_zwykle)
stats_log <- basic_stats(stopy_log)

# Wyświetlenie wyników
print("Podstawowe charakterystyki dla wszystkich stóp zwrotu zwykłych:")
print(stats_zwykle)

print("Podstawowe charakterystyki dla wszystkich stóp zwrotu logarytmicznych:")
print(stats_log)

```
**Średnia:** </br>
Oba typy stóp wykazują podobne średnie wartości, co wskazuje na spójność w ogólnej tendencji zwrotów między obiema metodami obliczeń. </br>
**Zmienność:** </br>
Stopy logarytmiczne charakteryzują się nieco niższym odchyleniem standardowym niż stopy zwykłe, co sugeruje, że logarytmiczne przekształcenie może redukować widoczną zmienność. </br>
**Odchylenie standardowe:** </br>
Mniejsze odchylenie standardowe w przypadku stóp logarytmicznych oznacza, że zmienność logarytmicznych stóp zwrotu jest mniejsza niż dla zwykłych. Wynika to z faktu, że logarytmiczna transformacja lepiej radzi sobie z dużymi, nagłymi zmianami cen, które mają większy wpływ na zmienność zwykłych stóp zwrotu. </br>
**Skośność:** </br>
Logarytmiczne stopy zwrotu mają tendencję do większej ujemnej skośności w niektórych dniach, co może wskazywać na większą liczbę niż przewidywane niskich zwrotów. </br>
**Kurtoza:** </br>
Logarytmiczne stopy zwrotu wykazują wyższą kurtozę, co oznacza bardziej ekstremalne wartości w porównaniu do stóp zwykłych. To wskazuje na większe ryzyko nagłych zmian cen.

```{r}
# Załadowanie pakietów
library(tseries)
library(nortest)

# Funkcja do przeprowadzenia testów normalności
test_normality <- function(df) {
  results <- t(apply(df, 1, function(returns) {
    shapiro <- shapiro.test(returns)           # Shapiro-Wilk test
    jarque <- jarque.bera.test(returns)        # Jarque-Bera test
    ad <- ad.test(returns)                     # Anderson-Darling test
    c(
      Shapiro_Wilk_p_value = shapiro$p.value,
      Jarque_Bera_p_value = jarque$p.value,
      Anderson_Darling_p_value = ad$p.value
    )
  }))
  results_df <- as.data.frame(results)
  return(results_df)
}


# Przeprowadzenie testów normalności na zsumowanych stopach zwrotu
normality_zwykle <- test_normality(stopy_zwykle)
normality_log <- test_normality(stopy_log)

# Wyświetlenie wyników
print("Testy normalności dla wszystkich stóp zwrotu zwykłych:")
print(normality_zwykle)

print("Testy normalności dla wszystkich stóp zwrotu logarytmicznych:")
print(normality_log)


```
**Dla stóp zwrotu zwykłych:**
W kilku przypadkach (drugi, piąty rząd) możemy odrzucić hipotezę o normalności rozkładu na podstawie wszystkich testów. W trzecim wierszu wszystkie testy sugerują, że możemy zaakceptować hipotezę o normalności.

**Dla stóp zwrotu logarytmicznych:**
Wyniki testów dla stóp logarytmicznych są bardziej jednoznaczne – w większości przypadków hipoteza o normalności rozkładu jest odrzucana, z wyjątkiem trzeciej serii, gdzie wyniki są mniej zdecydowane.

**Podsumowanie:**
Logarytmiczne stopy zwrotu wydają się odbiegać od normalności bardziej niż zwykłe stopy zwrotu, co może wynikać z większych odstępstw od skośności i kurtozy w logarytmicznych danych.Tylko jedna seria (trzecia) dla obu typów stóp zwrotu ma wyniki, które sugerują brak istotnych dowodów na odrzucenie normalności.

```{r}
# Funkcja do obliczenia autokorelacji i przeprowadzenia testu Ljunga-Boxa
test_autocorrelation <- function(df) {
  results <- t(apply(df, 1, function(returns) {
    acf_values <- acf(returns, plot = FALSE)
    lb_test <- Box.test(returns, lag = 10, type = "Ljung-Box")
    c(
      First_Autocorrelation = acf_values$acf[2],
      Ljung_Box_p_value = lb_test$p.value
    )
  }))
}

# Przeprowadzenie testów autokorelacji dla stóp zwrotu
autocorr_zwykle <- test_autocorrelation(stopy_zwykle)
autocorr_log <- test_autocorrelation(stopy_log)

# Wyświetlenie wyników autokorelacji
print("Autokorelacje i test Ljunga-Boxa dla wszystkich stóp zwrotu zwykłych:")
print(autocorr_zwykle)

print("Autokorelacje i test Ljunga-Boxa dla wszystkich stóp zwrotu logarytmicznych:")
print(autocorr_log)

# Funkcja do rysowania wykresu ACF dla każdego rzędu
plot_acf_for_each_row <- function(df, title_prefix = "ACF for Row") {
  apply(df, 1, function(row_returns) {
    # Usuwanie NA z wierszy
    row_returns <- as.numeric(na.omit(row_returns))
    
    # Rysowanie wykresu ACF
    acf(row_returns, main = paste(title_prefix, which(df == row_returns), sep = " "))
  })
}

# Rysowanie wykresu ACF dla stóp zwrotu zwykłych
plot_acf_for_each_row(stopy_zwykle, title_prefix = "ACF for Simple Returns")

# Rysowanie wykresu ACF dla stóp zwrotu logarytmicznych
plot_acf_for_each_row(stopy_log, title_prefix = "ACF for Logarithmic Returns")


```
**Autokorelacja dla pierwszego opóźnienia (lagu):** mierzy, w jakim stopniu obecna stopa zwrotu jest skorelowana z poprzednią. </br>
**P-wartość testu Ljunga-Boxa:**  sprawdza, czy w szeregu czasowym występuje istotna autokorelacja na różnych opóźnieniach (zazwyczaj 10 lagów). Jeśli p-wartość jest niższa niż 0.05, odrzucamy hipotezę zerową o braku autokorelacji.

Stopy zwrotu logarytmiczne wykazują nieco wyższe autokorelacje na pierwszym lag, co może sugerować nieco większe zależności między kolejnymi okresami w porównaniu do stóp zwykłych. Jednak większość serii (zarówno zwykłych, jak i logarytmicznych) nie wykazuje istotnych autokorelacji na poziomie wielu lagów, o czym świadczą wysokie p-wartości testu Ljunga-Boxa. Jedynie w jednej serii logarytmicznych stóp zwrotu możemy zauważyć istotne zależności w kilku lagach, co może sugerować potencjalne wzorce zależności w danych.

```{r}
# Funkcja do porównania wartości oczekiwanych (średnich) oraz wariancji
compare_means_variances <- function(df) {
  n <- nrow(df)
  t_test_matrix <- matrix(NA, n, n)
  var_test_matrix <- matrix(NA, n, n)
  
  for (i in 1:n) {
    for (j in 1:n) {
      if (i != j) {
        t_test_result <- t.test(unlist(df[i, ]), unlist(df[j, ]))
        var_test_result <- var.test(unlist(df[i, ]), unlist(df[j, ]))
        
        t_test_matrix[i, j] <- t_test_result$p.value
        var_test_matrix[i, j] <- var_test_result$p.value
      }
    }
  }
  t_test_df <- as.data.frame(t_test_matrix)
  var_test_df <- as.data.frame(var_test_matrix)
  
  return(list(
    Mean = t_test_df,
    Variance = var_test_df
  ))
}

# Przeprowadzenie testów dla stóp zwrotu
comp_z <- compare_means_variances(stopy_zwykle)
comp_l <- compare_means_variances(stopy_log)

# Wyniki dla stóp zwykłych
print(comp_z$Mean)
print(comp_z$Variance)

# Wyniki dla stóp logarytmicznych
print(comp_l$Mean)
print(comp_l$Variance)


```

Zarówno dla stóp zwrotu zwykłych, jak i logarytmicznych, testy porównujące średnie oraz wariancje wskazują na brak istotnych statystycznie różnic między seriami danych. Wszystkie p-wartości przekraczają próg istotności 0.05, co sugeruje, że poszczególne serie danych mają podobne średnie i wariancje.


**Podsumowanie:**
W ramach przeprowadzonego projektu zbadano charakterystykę stóp zwrotu zarówno zwykłych, jak i logarytmicznych. Celem analizy była ocena autokorelacji, testowanie wartości oczekiwanych (średnich) i wariancji, a także weryfikacja istotności statystycznej tych różnic przy użyciu szeregu testów statystycznych.

**1. Autokorelacja i Test Ljunga-Boxa:**
Zarówno dla stóp zwrotu zwykłych, jak i logarytmicznych, nie zaobserwowano istotnych autokorelacji. Oznacza to, że dane te nie wykazują silnych zależności czasowych, co może sugerować efektywność rynkową i losowy charakter zmian cen. </br>
**2. Porównanie Średnich i Wariancji:**
Zarówno dla stóp zwrotu zwykłych, jak i logarytmicznych, średnie oraz wariancje nie różnią się istotnie pomiędzy seriami. Oznacza to, że charakterystyki statystyczne (średnia i zmienność) tych danych są spójne między różnymi seriami. </br>
**3. Ogólna charakterystyka stóp zwrotu:**
Brak istotnych autokorelacji: Analizowane stopy zwrotu, zarówno zwykłe, jak i logarytmiczne, nie wykazują silnych zależności czasowych.
Jednorodność średnich i wariancji: Porównanie średnich i wariancji nie wskazuje na statystycznie istotne różnice pomiędzy seriami danych. Jest to zgodne z hipotezą o braku wyraźnych anomalii w danych, co sugeruje, że rynek zachowuje się podobnie dla różnych aktywów lub okresów, których dotyczą te stopy zwrotu. Co ważne, należy też zauważyć, że pod koniec miesiąca różnice w wynikach są większe.
